【裁判字號】    97,台上,647
【裁判日期】    970215
【裁判案由】    貪污等罪
【裁判全文】
最高法院刑事判決              九十七年度台上字第六四七號
上   訴   人  台灣高等法院台南分院檢察署檢察官
上訴人即被告  乙○○
選任辯護人    蔡清河律師
上訴人即被告  癸○○
              丁○○
被      告    庚○○
選任辯護人    陳郁芬律師
              蘇文奕律師
被      告    辛○○
選任辯護人    蘇陳俊哲律師
被      告    壬○○
選任辯護人    蘇新竹律師
              張清富律師
被      告    甲○○
              丙○○
              戊○○
              己○○
上列上訴人等因被告等貪污等罪案件，不服台灣高等法院台南分
院中華民國九十五年十二月十九日第二審更審判決（九十三年度
上更(一)字第四一０號，起訴案號：台灣台南地方法院檢察署八十
九年度偵字第一一０七二、一一一一九、一一四九二、一二九六
七號，九十一年度偵字第三二六六號），提起上訴，本院判決如
下：
    主  文
原判決撤銷，發回台灣高等法院台南分院。
    理  由
本件原判決撤銷第一審關於上訴人即被告癸○○、乙○○、丁○
○、被告甲○○、丙○○、戊○○部分之判決，改判分別論處癸
○○、甲○○共同公務員明知為不實之事項，而登載於職務上所
掌之文書，足以生損害於公眾各罪刑；分別論處乙○○、丙○○
、丁○○、戊○○共同行使偽造私文書，足以生損害於公眾及他
人各罪刑（戊○○為累犯）；又原判決撤銷第一審關於論處被告
己○○共同依據法令從事公務之人員，對於非主管或監督之事務
，明知違背法令，利用身分，圖自己及他人不法利益因而獲得利
益部分罪刑之判決，以己○○被訴違反商業會計法第七十一條第
一款之罪（貪污治罪條例第六條第一項第五款之圖利罪部分未經
起訴，第一審以與起訴部分有裁判上一罪關係，併予審理），犯
罪尚屬不能證明，改判諭知己○○無罪；又原判決維持第一審關
於被告庚○○、辛○○、壬○○被訴涉犯貪污治罪條例第六條第
一項第四款之圖利罪，犯罪尚屬不能證明，諭知渠等均無罪之判
決，駁回檢察官此部分在第二審之上訴；固非無見。
惟（一）按貪污治罪條例第六條第四、五款之罪，係屬身分犯，
以依據法令從事公務之人員為犯罪主體，無此身分者，依同條例
第三條之規定，始得成立共同正犯，然若有此身分者所圖利對象
，係該無此身分者，因其彼此間居於相互對立之對向關係，則渠
等二人行為縱有合致，並使該無此身分者因而獲得不法利益，彼
此之行為既係各有其目的，即應分別就各該行為負責，彼此間尚
無所謂犯意聯絡與行為分擔，除另有處罰該無身分者之他項罪名
外，尚難以上開圖利罪之共同正犯論處，二者不可混淆。又審理
事實之法院，對於案內與待證事實有重要關係，在客觀上如屬依
法應行調查之證據，而未予以調查或雖已調查而未調查詳盡，即
與證據未經調查無異，其判決當然為違背法令。查本件乙○○行
為時為台南縣下營鄉第十七屆鄉民代表（四年選一次，第十六屆
至民國九十一年七月三十一日屆滿）兼代表會主席，係依據地方
立法機關組織準則之規定所選出，依法令對地方自治事項負有提
案權，為上開條例所稱依據法令從事公務之人員，其與不具此身
分關係之丙○○、戊○○、丁○○等人間，如係基於「同向」之
圖利犯意，明知違背法令，對於非主管或監督之事務，利用職權
機會或身分圖自己不法利益，因而獲得利益，仍非不可成立上開
條例第六條第一項第五款之罪。至依據法令從事公務之行為人是
否該當明知違背法令，對於非主管或監督之事務，利用職權機會
或身分圖自己不法利益，因而獲得利益之構成要件，應從行為之
全部過程加以觀察，不能分段割裂判斷。原判決對於乙○○就本
件鈦合金玻璃杯採購之行為，究有無明知違背法令，對於非主管
或監督之事務，利用職權機會或身分圖自己不法利益，因而獲得
利益，自應從行為之全部過程加以觀察。原判決在未進一步審認
及辨明：諸如乙○○有無及為何與丁○○、吳福壽三人事先謀議
取得展大公司庫存鈦杯以便作為未來採購案之標的？乙○○有無
進而利用其為鄉民代表兼代表會主席，依法令對地方自治事項負
有提案權之機會提案，及施壓台南縣下營鄉公所民政課，並進而
圖將來自己及他人不法利益？（詳見第一審判決第一二至一七頁
所舉之證據資料），渠等間之關係是否與「對向犯」相同等情之
前，即遽認乙○○、丙○○、丁○○、戊○○、己○○等人為癸
○○、甲○○所圖利之對向犯，其等牽連涉犯貪污治罪條例第六
條第一項第五款之圖利罪部分不能成立等語（見原判決第一六、
一七、三十頁），揆之首開說明，尚非適法。（二）商業負責人
以明知為不實之事項，而填製會計憑證或記入帳冊者，處五年以
下有期徒刑、拘役或科或併科新台幣（下同）十五萬元以下罰金
，商業會計法第七十一條第一款訂有明文。查被告己○○就本件
借牌供圍標等情部分，已業據其自承：我擔任厚亨公司及厚清公
司二家公司負責人，這次參與鈦杯採購案，完全是由戊○○處理
，我僅提供厚亨公司參加採購案時的公司印鑑章及個人印鑑章供
被告戊○○使用。但我知道當時參加採購案時，厚亨公司及厚清
公司二家均無庫存鈦杯，且亦未向展大公司或申貴公司採購鈦杯
。至於後來厚清公司開給申貴公司的發票，是被告戊○○負責處
理的，買來的鈦杯也就是後來出貨給下營鄉公所的鈦杯，不過一
只鈦杯原始售價多少我並不清楚，卷附申貴公司在八十九年三月
一日及三月二日開出來的一百萬元及一百零五萬零二十一元二張
發票，厚亨公司並未付款給申貴公司，但厚亨公司有將這二張統
一發票辦理入帳。至於被告戊○○事後在八十九年三月間驗收後
不久有拿四十萬元給我，因為當初我與被告戊○○合夥該鈦杯採
購案，所有資金都是被告戊○○出的，我並未出一毛錢，所以我
也不敢過度要求等語在卷（見八十九年度偵字第一二九六七號偵
查卷第三九頁背面、第四十頁正面）；證人即申貴公司品管部經
理徐振福亦證述：申貴公司不生產玻璃製品，不過在八十八年十
二月間有鈦杯運往申貴公司後，就存放在申貴公司佳里工廠，在
八十九年一月間，陸續出貨，均由申貴公司貨車運送，由申貴公
司吳福壽負責，他把這些鈦杯賣給乙○○和丁○○，但不知載運
至何處，售價則是每只鈦杯十元，該貨款尚未收回，後來吳福壽
說要提供展大公司及申貴公司的牌照及營業登記證等給乙○○使
用，錢（即貨款）就會下來，但是公司把資料給他後，錢還是沒
下文等語（見八十九年度偵字第一一０七二號第二七至三一頁、
第七四頁）；又證人即申貴公司業務專員蕭宇成證述：我在八十
八年九月起擔任申貴公司業務專員至今，乙○○知道林政雄所經
營另一家展大公司有生產鈦杯，而且存放在申貴公司的廠房，就
要求林政雄要把鈦杯全部庫存十萬只都賣給他，但乙○○及丁○
○二人至今就一百萬元左右的貨款均尚未給付等語（見八十九年
度偵字第一一０七二號第三八頁、八十九年度他字第一一一一號
第三五頁）；證人即展大公司、申貴公司二公司之實際負責人林
政雄復證稱：八十八年十一月間，丁○○向我提要購買展大公司
庫存鈦杯，我只知道一只鈦杯十元，樣式共有七、八種，至於如
何交貨，是吳福壽在處理，後來，八十九年一月間，吳福壽向我
表示，丁○○說要我們提出來源證明，所以我才拿展大公司執照
影本給吳福壽，至於申貴公司執照影本是吳福壽直接向申貴公司
會計小姐拿的，但我並未提供展大、申貴公司的納稅證明卡及公
司會員證、公司大小章給吳福壽。另外，卷附的申貴公司送貨單
，經我指認後認出是申貴公司運送鈦杯的送貨單，但應該只是其
中的一次送貨單，因為該批貨分為好幾十次運送等語（見八十九
年度偵字第一二九六七號第一五四至一五五頁）；如均屬無訛，
則戊○○以厚亨公司名義向申貴公司購入鈦杯後，由申貴公司開
立發票予厚亨公司，銷售額為一，九五二，四０一元，稅額九七
，六二０元，合計二，０五０，０二一元予厚亨公司，縱申貴公
司如原判決所認係因申貴公司誤開發票予厚清公司，導致厚清與
厚亨兩家公司，不得不再從事另筆交易，而由厚清公司以三，五
００，０００元之價格售讓該項商品予厚亨公司，又開立發票，
稅額為一七五，０００元，而厚亨公司參與下營鄉公所之投標並
得標，應開立發票予下營鄉公所，銷售金額為三，八七八，０二
八元，稅額為一九三，九０一元等情（見原判決第二九頁），因
己○○於本件系爭採購時，厚亨公司及厚清公司二家均無庫存鈦
杯，實際上亦未向展大公司或申貴公司採購鈦杯，則己○○先後
所開立厚清與厚亨兩家公司二張統一發票及入帳之行為，能否謂
非商業負責人以明知為不實之事項，而填製會計憑證或記入帳冊
，已該當商業會計法第七十一條第一款之罪，不無疑問，原判決
疏未審認，而將己○○並無逃漏稅捐；及將己○○容許他人借用
厚亨公司名義及證件參加投標之行為，以政府採購法係九十一年
二月六日修正時所增訂，其本案行為係於八十九年政府採購法修
正前，不受該法規範；與己○○先後所開厚清與厚亨兩家公司二
張統一發票及入帳之行為，有無該當商業會計法第七十一條第一
款之罪；混為一談，難謂適法。（三）又按證據之證明力，固屬
於法院判斷之自由，但不得違背經驗法則，如其判斷，尚有疑竇
，則難遽採為被告有利或不利之認定。本件原判決既認戊○○以
厚亨公司名義向申貴公司購入鈦杯後，由申貴公司開立發票予厚
亨公司，銷售額為一，九五二，四０一元，銷項稅額九七，六二
０元，合計二，０五０，０二一元予厚亨公司，而該價額與上開
證人等之證言亦相吻合，系爭之「鈦合金玻璃杯」是否林政雄為
消化庫存之存貨而賠本脫售？是否即為戊○○向申貴公司林政雄
購入鈦杯之價額？如係因申貴公司誤開發票予厚清公司，為何不
作廢重新製作？為何厚清公司要以三，五００，０００元高於約
一，五００，０００元之價格售讓該項商品予厚亨公司（稅額為
一七五，０００元）？再由厚亨公司以三，八七八，０二八元（
稅額為一九三，九０一元）之投標金額參與下營鄉公所採購系爭
之「鈦合金玻璃杯」？其間曲折及目的為何？果爾，原判決以本
案採購之「鈦合金玻璃杯」現今每杯市價約在二００元以上，而
系爭採購案係以總價四０七，一九００元採購八三一０組鈦合金
玻璃杯（每組十二個），換算結果，平均每只玻璃杯之購得價格
僅僅四０‧８３元，顯低於市價行情甚多，無法證明本件鈦杯之
得標廠商，因而獲取超過合理利潤之不法利益，不該當貪污治罪
條例第六條第一項第四或五款所定「因而獲得利益」之犯罪構成
要件等語為理由，認被告等被訴貪污治罪條例第六條第一項第四
或五款罪嫌，應屬不能證明，被告癸○○、甲○○部分因與論罪
科刑部分，具有裁判上一罪關係，不另為無罪之諭知；及維持第
一審關於被告庚○○、辛○○、壬○○被訴涉犯貪污治罪條例第
六條第一項第四款之圖利罪部分，以犯罪尚屬不能證明，諭知渠
等均無罪之判決，駁回檢察官此部分在第二審之上訴等語（見原
判決第二四、二五頁）。其中以九十五年間之鈦合金玻璃杯「市
價」（按本件乙○○、丙○○、丁○○、戊○○、吳福壽採購系
爭之「鈦合金玻璃杯」行為時為八十八年十一月間起至今八十九
年三月間，渠等所採購系爭之「鈦合金玻璃杯」為林政雄所經營
展大公司庫存之鈦杯）為論斷之基礎，顯與經驗法則有違，且與
上開證卷資料不符，復有調查職責未盡及理由不備之違法。（四
）又原判決事實認定乙○○、丙○○、丁○○、戊○○、吳福壽
（已於九十二年十二月十三日因腦溢血不治死亡；曾於八十八年
九月一日起至八十九年八月底止擔任申貴公司工廠警衛），共計
六人事先共同謀議……等情（見原判決第四、五頁），應係「共
計五人事先共同謀議」之誤（己○○於原審更一審改判無罪），
併予指明。檢察官及癸○○、乙○○、丁○○上訴意旨分別指摘
原判決不當，尚非全無理由，應認仍有撤銷發回更審之原因。
據上論結，應依刑事訴訟法第三百九十七條、第四百零一條，判
決如主文。
中    華    民    國  九十七  年    二    月   十五   日
                      最高法院刑事第四庭
                          審判長法官  莊  登  照
                                法官  黃  一  鑫
                                法官  徐  昌  錦
                                法官  許  錦  印
                                法官  李  伯  道
      本件正本證明與原本無異
                                      書  記  官
中    華    民    國  九十七  年    二    月   十九   日
                                               W


司法院資訊處製作；財團法人民間司法改革基金會備份。
